臺灣高等法院臺中分院民事判決
110年度上字第91號
上  訴  人  向璜    
訴訟代理人  紀育泓律師                    
            謝文明律師                  
共      同
複  代理人  李曉薔律師                  
            陳韋璇律師                      
被  上訴人  向美娜  
上列當事人間請求不動產所有權移轉登記事件，上訴人對於中華
民國109年11月30日臺灣臺中地方法院108年度訴字第2603號第一
審判決提起上訴，本院於110年9月7日言詞辯論終結，茲判決如
下：
    主    文
上訴駁回。
第二審訴訟費用由上訴人負擔。
    事實及理由
一、上訴人主張：伊為被上訴人及訴外人乙○之非婚生子。伊祖
    母庚○○○生前於民國91年間，將其所有臺中市○○區○○段000地
    號土地及其上同段000建號、即門牌號碼臺中市○○區○○路0巷
    00號房屋（下稱系爭不動產），贈與當時年僅13歲之伊，並
    由伊當時之法定代理人即乙○及被上訴人代伊允受，並由乙○
    單獨行使法定代理權，代伊與被上訴人就系爭不動產成立借
    名登記契約。嗣庚○○○即於91年3月7日以買賣為原因，將系
    爭不動產移轉登記至被上訴人名下。伊以本件起訴狀繕本之
    送達，向被上訴人為終止系爭不動產借名登記契約之意思表
    示，自得擇一依民法第179條規定或類推適用民法第541條第
    2項規定，請求被上訴人將系爭不動產所有權移轉登記予伊
    等情，爰提起本件訴訟（原審為上訴人敗訴之判決，上訴人
    聲明不服，提起上訴）。並上訴聲明：1.原判決廢棄。2.被
    上訴人應將系爭不動產所有權移轉登記予上訴人。
二、被上訴人則以：伊否認上訴人所稱庚○○○有贈與系爭不動產
    予上訴人，且上訴人與伊間有借名登記之事。伊與乙○雖未
    曾登記結婚，但伊等於75年至102年間，有事實上夫妻關係
    達27年，乙○之前妻己○○及其兩人所生3名兒子則早已定居美
    國。庚○○○係因感念伊多年隨侍在側，並操持黃家祭祖等大
    小事項，且其前已為安頓己○○母子，在美國紐約皇后區購置
    房產登記在己○○名下，遂援例比照而將系爭不動產贈與予亦
    為黃家子孫母親之伊等語，資為抗辯。並答辯聲明：上訴駁
    回。
三、兩造經本院整理及簡化爭點，同意成立爭點整理協議如下（
    見本院卷第71頁至第72頁）：
(一)兩造不爭執事項：
　1.上訴人為被上訴人及乙○之非婚生子，庚○○○為乙○、訴外人
    丁○○、丙○○、戊○○之母，乙○之原配偶為己○○。
  2.系爭不動產原為庚○○○所有，於91年3月7日以買賣為原因移
    轉登記在被上訴人名下，上訴人（00年0月00日生）當時年
    僅13歲。
(二)兩造爭執事項：
    上訴人與庚○○○間就系爭不動產是否成立贈與契約？兩造間
    就系爭不動產是否成立借名登記契約？上訴人主張終止借名
    登記契約，依民法第179條、類推適用第541條第2項規定，
    請求被上訴人將系爭不動產所有權移轉登記予上訴人，有無
    理由？
四、得心證之理由：
(一)按稱「借名登記」者，謂當事人約定一方將自己之財產以他
    方名義登記，而仍由自己管理、使用、處分，他方允就該財
    產為出名登記之契約，其成立側重於借名者與出名者間之信
    任關係，在性質上應與委任契約同視，倘其內容不違反強制
    、禁止規定或公序良俗者，應賦予無名契約之法律上效力，
    並類推適用民法委任之相關規定（最高法院94年度台上字第
    953號、98年度台上字第76號判決意旨參照）。則借名契約
    係就借名登記之財產仍由借名者自行管理、使用、處分之契
    約，並無使出名者取得實質所有權或其他權利之意思。借名
    登記契約須當事人雙方，就屬於一方「現在或將來」之財產
    ，以他方之名義，登記為所有人或其他權利人，相互意思表
    示一致，其契約始為成立。又不動產登記當事人名義之原因
    原屬多端，主張借名登記者，應就該借名登記之事實負舉證
    責任（最高法院105年度台上字第1897號判決要旨參照）。
    若其先不能舉證，縱他方就其抗辯事實不能舉證，或其所舉
    證據尚有疵累，亦應駁回該一方之請求。又按父母為其未成
    年子女之法定代理人，如父母一方不能行使權利，則由他方
    行使，民法第1086條第1項、第1089條第1項分別定有明文。
    且民法第106條自己代理之禁止規定，於法定代理亦有其適
    用（最高法院79年度台上字第2181號判決意旨參照）。則父
    母一方即不得代理未成年子女與自己訂立契約，自屬法律上
    不能行使對於未成年人之權利，應依民法第1089條規定，由
    父母另一方行使法定代理權。本件上訴人主張系爭不動產係
    庚○○○贈與予伊，經被上訴人代為允受後，並借名登記於被
    上訴人名下，伊與被上訴人間就系爭不動產有借名登記關係
    存在，既為被上訴人所否認，依上說明，上訴人自應就伊受
    贈系爭不動產並與被上訴人就該不動產成立借名登記契約之
    事實負舉證之責。
(二)經查，系爭不動產原為庚○○○所有，於91年3月7日以買賣為
    原因移轉登記在被上訴人名下，上訴人當時年僅13歲，為兩
    造所不爭執，並有土地、建物登記謄本可稽（見原審卷第85
    至91頁），應堪認定。上訴人雖主張庚○○○為保障伊未來生
    活及祭祖事宜有人承繼，而將系爭不動產贈與伊，然因伊當
    時尚未成年，無法管理系爭不動產，且伊尚有同父異母之兄
    弟3人，若先借名登記在乙○名下，恐日後產生糾紛，以及為
    避免負擔高額贈與稅，而先借名登記在被上訴人名下，乙○
    及被上訴人當場就庚○○○贈與系爭不動產予伊之情事，代伊
    為允諾之意思表示，嗣乙○再以法定代理人身分，代伊與被
    上訴人就系爭不動產成立借名登記契約等語；然查，證人乙
    ○於本院審理中結證稱：91年間，庚○○○與伊同住，其他兄弟
    姊妹回來時，也有住在一起，當時庚○○○罹癌，大部分是伊
    三姐丙○○在照顧，被上訴人也有照顧。系爭不動產是庚○○○
    自己購買的，「不是祖產」，庚○○○生前要將系爭不動產贈
    與上訴人，因為她表示上訴人是唯一沒有分到財產的孫子，
    另外3個孫子都有分到財產。上開贈與系爭不動產之事，是
    庚○○○在病危前兩個月，跟伊大姐丁○○、二姐戊○○、三姐丙○
    ○和伊，在「林口長庚醫院」病床前說的，「她說」要避贈
    與稅，且當時上訴人才12、13歲，所以要用買賣方式借名過
    戶到被上訴人名下，等到上訴人成年之後再過戶回來，當時
    伊不記得被上訴人有無在場，但被上訴人當然知道這件事，
    也有同意上開贈與系爭不動產之事，才會去辦理過戶手續，
    因為是母子關係，所以沒有簽立書面資料等語（見本院卷第
    300至302頁）。惟證人丙○○則於原審結證稱：庚○○○於91年
    間生病時住在乙○家裡，伊等姊妹也都趕回來照顧母親並一
    起住，庚○○○在茶餘飯後跟大家說系爭不動產「是祖傳的」
    ，要把系爭不動產給繼承香火的人，當時上訴人還是小學生
    ，她有指著上訴人說系爭不動產要給他，這樣的話講過很多
    次，因為她當時生病惦記著祖先祭祀的事情。在「台大安寧
    病房」時，庚○○○當時有問乙○有無將系爭不動產過戶給上訴
    人，但伊沒有聽到乙○如何回答。後來有聽「乙○說」過戶給
    上訴人會有贈與稅，過給甲○○，長大後再過戶回來，這是乙
    ○跟伊等姊妹說，沒有跟庚○○○說，當時庚○○○病情已經很嚴
    重。當時被上訴人有無在場伊忘記了，系爭不動產後來何時
    過戶、過戶給何人，伊不知道。庚○○○有在美國買房產給己○
    ○及3個兒子住，房屋登記在己○○及乙○名下等語（見原審卷
    第138頁至142頁）。可見證人乙○、丙○○就系爭不動產是否
    為祖產乙節，所述已有不一；上訴人復自陳上開贈與及借名
    登記之事係於91年間在乙○家中及台大安寧病房討論等語（
    見原審卷第136頁），與證人乙○證稱庚○○○於病危前兩個月
    在林口長庚醫院表示欲贈與系爭不動產之事，亦不相符；乙
    ○並證稱係庚○○○表示要避贈與稅，始用借名登記在被上訴人
    名下之方式，等上訴人成年之後再過戶回來等情，丙○○則證
    稱此情係聽聞乙○所述，並沒有跟庚○○○說過等語，再生扞格
    之處；則證人乙○、丙○○所證上開情節迭生齟齬，上訴人前
    揭主張，已乏憑信。況證人乙○、丙○○均證稱，當時庚○○○表
    示贈與系爭不動產予上訴人之事，伊等均不記得被上訴人有
    無在場，上訴人並自陳無法確定被上訴人有無在場等語（見
    原審卷第136頁），亦難認被上訴人有代上訴人允受系爭不
    動產贈與並同意借名登記之事實。
(三)上訴人雖主張系爭不動產移轉登記至被上訴人名下所支出手
    續費、土地增值稅及代書等過戶費用均係由乙○所支出，倘
    系爭不動產係贈與被上訴人，則上開過戶費用應由被上訴人
    支付等語。然系爭不動產過戶費用縱係由乙○所支付，此與
    乙○是否有以法定代理人身分，代上訴人與被上訴人就系爭
    不動產合意成立借名登記契約，並無必要關聯。又乙○與上
    訴人為父子關係，被上訴人則為上訴人之母，乙○並證稱其
    與被上訴人於30幾年前即開始同居，其母罹癌時亦有幫忙照
    顧等語（見本院卷第300頁），兩人交往已久並育有一子，
    顯有相當感情基礎，而不動產過戶費用非由登記名義人支付
    ，所涉原因多端，或為財務規劃與財產管理便利為之，或出
    於經濟考量，或出於情感因素而為之贈與關係等，不一而足
    ，是縱系爭不動產相關過戶費用支出者均為乙○，亦無從據
    此推認兩造間就系爭不動產存有借名登記關係。再查，系爭
    不動產所有權狀現確為被上訴人保管中，其並持有當時辦理
    系爭不動產過戶之土地建築物改良物所有權移轉契約書、土
    地增值稅繳款書等原件，業據其當庭提出上開文書原本（見
    本院卷第70頁，影本見本院卷第309至323頁），且經被上訴
    人於97年7月16日為己設定擔保債權總額新臺幣（下同）600
    萬元之最高限額抵押權登記予國泰世華銀行辦理抵押貸款，
    有系爭不動產土地、建物登記謄本、國泰世華銀行存摺、放
    款交易明細可稽（見原審卷第85至91頁、本院卷第117至211
    頁）。參諸不動產所有權狀係用以表彰所有權人身分及權利
    之重要證明文件，舉凡不動產所有權移轉登記、抵押權設定
    登記等物權之行使，無不以不動產所有權狀為憑。本件上訴
    人主張乙○代伊與被上訴人就系爭不動產成立借名登記契約
    ，衡諸乙○與庚○○○、上訴人間各係母子、父子血緣至親關係
    ，較之被上訴人間，更有相當之信賴基礎，是若兩造間就系
    爭不動產確有借名登記關係存在，乙○於辦理過戶時，何以
    未向其母拿取系爭不動產所有權狀並為上訴人加以妥善保管
    ，以防被上訴人擅自持以出售系爭不動產或辦理抵押借款。
    而系爭不動產所有權狀及相關過戶資料原本現確為被上訴人
    持有中，被上訴人並得設定抵押權而行使系爭不動產物權之
    處分權，此顯與一般借名登記之常情有違。況就系爭不動產
    之稅捐負擔而言，上訴人雖主張實際上係由乙○所繳納等語
    （見本院卷第70頁），然證人乙○則證稱因為被上訴人代管
    我們家的錢，所以就由被上訴人繳納等語（見本院卷第303
    頁），兩人所述已有出入，且為被上訴人所否認，上訴人亦
    未舉證證明伊或乙○有繳納系爭不動產稅捐之事實。徵諸被
    上訴人所提出之系爭不動產104年至107年、109年房屋稅轉
    帳繳納通知書（代繳款書）、房屋稅轉帳繳納證明所示（見
    本院卷第85至93頁），轉帳繳納之帳戶均為被上訴人設於國
    泰世華銀行大甲分行之帳戶，並有該帳戶存摺明細可稽（見
    本院卷第197、199頁），可見系爭不動產之稅捐並非由上訴
    人或乙○負擔之。此外，上訴人復未提出其他證據以實其說
    ，要難遽認兩造間就系爭不動產確有借名登記關係存在。
(四)上訴人雖又主張系爭不動產登記原因為「買賣」，顯與被上
    訴人稱係庚○○○贈與伊有所不符云云；然查，證人丙○○結證
    稱：庚○○○有在美國買房產給己○○及3個兒子住，房屋登記在
    己○○及乙○名下等語（見原審卷第142頁），核與被上訴人辯
    稱庚○○○前為安頓己○○母子，已在美國紐約皇后區購置房產
    登記在己○○名下乙節相侔，則被上訴人據此辯稱庚○○○遂援
    例比照而將系爭不動產贈與予亦為黃家子孫母親之伊等語，
    尚非無稽。而系爭不動產以「買賣」或「贈與」為所有權移
    轉登記原因，稅賦、規費負擔或有不同，衡諸一般不動產交
    易習慣，為規避贈與稅賦或節稅考量，多有以「買賣」為不
    動產登記之情形。上訴人就其主張借名登記之事實，未能舉
    證以實其說，已如前述，故尚難僅以系爭不動產之所有權移
    轉登記係以「買賣」為原因，即推認被上訴人所辯事實係不
    能舉證或有所疵累，因而遽為不利被上訴人之認定。從而，
    上訴人主張終止借名登記契約而依民法第179條之規定或類
    推適用民法第541條第2項之規定，請求被上訴人將系爭不動
    產所有權移轉登記予上訴人，均非有據，不應准許。
五、綜上所述，上訴人依民法第179條、類推適用民法第541條第
    2項之規定，請求被上訴人應將系爭不動產所有權移轉登記
    予上訴人，非屬正當，不應准許。從而原審所為上訴人敗訴
    之判決，並無不合。上訴論旨指摘原判決不當，求予廢棄改
    判，為無理由，應駁回其上訴。
六、本件事證已臻明確，兩造其餘之攻擊或防禦方法及所用之證
    據，經本院斟酌後，認為均不足以影響本判決之結果，爰不
    逐一論列，附此敘明。
七、據上論結，本件上訴為無理由，依民事訴訟法第449條第1項
    、第78條，判決如主文。
中　　華　　民　　國　　110 　年　　9 　　月　　28　　日
              民事第五庭    審判長法　官  游文科
                                  法　官  李慧瑜
                                  法　官  吳崇道
正本係照原本作成。
上訴人得上訴。
如不服本判決，須於收受判決送達後20日內向本院提出上訴書狀
，其未表明上訴理由者，應於提出上訴後20日內向本院提出上訴
理由書狀（均須按他造人數附具繕本）。因疫情而遲誤不變期間
，得向法院聲請回復原狀。
上訴時應提出委任律師為訴訟代理人之委任狀。具有民事訴訟法
第466條之1第1項但書或第2項之情形為訴訟代理人者，另應附具
律師及格證書及釋明委任人與受任人有該條項所定關係之釋明文
書影本。如委任律師提起上訴者，應一併繳納上訴審裁判費。　

                                  書記官  洪郁淇　　　　　　　　
中　　華　　民　　國　　110 　年　　9 　　月　　28　　日